臺灣高等法院民事判決
109年度上字第1530號
上  訴  人  台北双喜電影發行股份有限公司

法定代理人  陳永雄  
訴訟代理人  林孜俞律師
被  上訴人  元兆機電工程股份有限公司

法定代理人  劉冠岑  
被  上訴人  郭蓁兆  
共      同
訴訟代理人  陳君沛律師
            陳立曄律師

上列當事人間請求返還不當得利等事件，上訴人對於中華民國10
9年10月19日臺灣臺北地方法院108年度訴字第4452號第一審判決
提起上訴，本院於110年9月15日言詞辯論終結，判決如下：
    主      文
上訴駁回。
第二審訴訟費用由上訴人負擔。
    事實及理由
一、本件上訴人主張：原審共同被告陳玉玲（嗣經撤回對其之起
    訴，下稱陳玉玲）於民國104年12月任職伊公司會計，負責
    管理帳務、出納，又自107年6月間起受被上訴人元兆機電工
    程股份有限公司（下稱元兆公司）委託處理稅務事宜。陳玉
    玲自105年間起利用伊公司職務之便，偽稱公司有業務支出
    ，在銀行取款單上填載須支付之正確金額，卻故意未將金額
    欄空白處劃掉，後續再增填，進而侵占伊款項，將伊於國泰
    世華商業銀行股份有限公司帳號000000000000帳戶（下稱國
    泰世華帳戶）內如附表一所示款項共新臺幣（下同）5,029,
    000元匯予元兆公司前負責人即被上訴人郭蓁兆（下稱其姓
    名，與元兆公司合稱被上訴人），另於107年12月21日以前
    開帳戶存款為元兆公司代繳營業稅41,095元。因伊與被上訴
    人無業務往來，被上訴人取得之利益，均出於陳玉玲前開不
    法侵權行為，非伊基於一定目的增益被上訴人，為非給付型
    不當得利，被上訴人無受領前開利益之法律上原因，其所受
    利益與伊所受損害間有直接因果關係，爰依民法第179條規
    定，請求被上訴人返還所受領之利益，及另依民法第184條
    第1項後段、第188條第1項規定請求元兆公司就陳玉玲侵占4
    1,095元之侵權行為負連帶賠償之責等語，並聲明：㈠郭蓁兆
    應給付上訴人5,029,000元，及自起訴狀繕本送達翌日起至
    清償日止之法定遲延利息。㈡元兆公司應給付上訴人41,095
    元，及自起訴狀繕本送達翌日起至清償日止之法定遲延利息
    。㈢願供擔保，請准宣告假執行。原審為上訴人敗訴之判決
    ，上訴人不服，提起上訴，上訴聲明：㈠原判決廢棄。㈡郭蓁
    兆應給付上訴人5,029,000元，元兆公司應給付上訴人41,09
    5元，及均自起訴狀繕本送達翌日起至清償日止，按年息5％
    計算之利息。㈢願供擔保，請准宣告假執行。
二、被上訴人則以：郭蓁兆擔任元兆公司之董事長期間，經友人
    介紹認識陳玉玲，因其能言善道，郭蓁兆一時不察，乃委任
    陳玉玲處理元兆公司之帳務。陳玉玲於107年12月21日代元
    兆公司繳納營業稅41,095元，乃為處理元兆公司委任之事務
    ，元兆公司受領該利益確有法律上原因；又陳玉玲以上訴人
    之國泰世華帳戶辦理匯款時，係作為上訴人之受僱人而執行
    職務，與伊無涉，元兆公司與陳玉玲間僅有委任關係，並無
    僱傭關係，自不負民法第184條、第188條損害賠償責任。再
    陳玉玲於107年8月間向郭蓁兆詐稱：伊客戶常有資金需求，
    願以高額利息向郭蓁兆短期融資云云，並以自己名義開立票
    面金額4,000,000元之支票1紙，以取信於郭蓁兆，致郭蓁兆
    陷於錯誤，於107年8月13日起至108年1月17日間陸續匯款如
    附表二所示共17,836,500元予陳玉玲。陳玉玲固曾將如附表
    一所示之金額共5,029,000元匯予郭蓁兆，惟其聲稱為客戶
    還款，該款項乃陳玉玲詐欺取財犯行之損害填補。縱認陳玉
    玲無詐欺取財犯意，亦屬陳玉玲基於消費借貸關係之還款，
    郭蓁兆予以受領，亦有法律上原因等語，資為抗辯，並答辯
    聲明：㈠上訴駁回。㈡如受不利判決，願供擔保請准宣告免為
    假執行。
三、經查，陳玉玲未得上訴人同意，將上訴人存於國泰世華帳戶
    內如附表一所示款項共5,029,000元匯予郭蓁兆，另於107年
    12月21日，以上訴人國泰世華帳戶內存款，為被上訴人元兆
    公司代繳營業稅41,095元，為兩造所不爭執（見原審卷第37
    8頁），且有相關取款憑證、匯出匯款憑證、存款憑證等件
    在卷可佐（見原審卷第181-208頁），自堪認定。上訴人主
    張被上訴人因陳玉玲擅自挪用上訴人存款而匯予被上訴人或
    代繳稅金，受有不當得利，元兆公司並應負僱用人連帶損害
    賠償責任等語，為被上訴人所否認，並以前詞置辯。則本件
    之爭點為：㈠被上訴人是否受有不當得利？㈡元兆公司是否應
    負民法第184條第1項後段、第188條第1項之損害賠償責任？
    茲分述如下。
四、被上訴人是否受有不當得利？
  ㈠按無法律上之原因而受利益，致他人受損害者，應返還其利益，民法第179條定有明文。不當得利可區分為「給付型之不當得利」與「非給付型不當得利」等2類型，前者係基於受損人之給付而發生之不當得利，後者乃由於給付以外之行為（受損人、受益人、第三人之行為）或法律規定或事件所成立之不當得利。給付型不當得利中，所謂給付，係指有意識地，並基於一定目的而增加他人財產，強調「給付目的指向」，以決定給付關係之當事人為何；而非給付型之不當得利中之「權益侵害之不當得利」，則係指侵害取得本應歸屬於他人權益內容而受利益，致他人受損害，欠缺正當性，亦即以侵害行為取得應歸屬他人權益內容之利益，而從法秩序權益歸屬之價值判斷上不具保有利益之正當性之情形。由於侵害歸屬他人權益之行為，本身即為無法律上之原因，主張依此類型之不當得利請求返還利益者（即受損人），固無庸就不當得利成立要件中之無法律上之原因舉證證明，惟仍須先舉證受益人取得利益，係基於受益人之「侵害行為」而來，必待受損人舉證後，受益人始須就其有受利益之法律上原因，負舉證責任，方符舉證責任分配之原則（最高法院100年度台上字第899號、105年度台上字第1990號、109年度台上字第763號、109年度台上字第1456號判決意旨參照）。
  ㈡經查，陳玉玲未經上訴人同意將如附表一所示款項匯入郭蓁
    兆之帳戶或繳納元兆公司之稅款，已為兩造所不爭執，而依
    陳玉玲於原審陳述：伊於104年間受上訴人聘僱擔任會計一
    職，工作内容包含製作帳目及辦理上訴人對外應付帳款之清
    償、給付員工薪資等出納事項；上訴人負責人將名下國泰世
    華帳戶之印鑑大小章，委託其合作夥伴吳蕙君保管，並要求
    伊動支前述公司帳戶内款項前，需要檢附應付款項明細、詳
    實填載金額於取款憑證上，呈請吳蕙君審核、於取款憑證用
    印後，方得前往銀行辦理匯款事宜；因伊自身負債累累、周
    轉不靈，見上訴人有時會在清償期屆至前，即將應付帳款給
    付廠商，遂起意以「將上訴人公司給付廠商之款項先行挪用
    清償私人債務，嗣後於清償期屆至前，再籌措資金給付廠商
    」之方式爭取資金周轉的時間，持吳蕙君審核、用印後之取
    款憑證，藉由前往銀行替上訴人辦理給付廠商貨款之機會，
    自上訴人國泰世華帳戶内，匯款至被上訴人帳戶等語（見原
    審卷第130頁)；依上訴人所提相關憑證，亦可見陳玉玲確係
    執蓋有上訴人印鑑章之取款憑證（見原審卷第167、181、18
    3、187、195、199頁），再分別填具匯出匯款憑證，將附表
    一編號1至3所示款項匯至郭蓁兆之存款帳戶內（見原審卷第
    182、185、191頁），或填具存款憑證，將附表一編號4之款
    項存入郭蓁兆之存款帳戶內（見原審卷第197頁），或將款
    項轉入臺北市國稅局之專戶內，以繳納元兆機電之營業稅（
    見原審卷第204頁），堪認陳玉玲於取得上訴人所交付用印
    完畢之取款憑證時，即有侵占、挪用款項之意，並填具不實
    之匯款憑證或存款單將取得之款項轉出供作己用，由此顯見
    將上訴人國泰世華帳戶存款轉入郭蓁兆帳戶或代繳元兆公司
    之稅款，致侵害上訴人權益之人為陳玉玲，並非被上訴人。
  ㈢陳玉玲雖因擅自挪用上訴人之存款對被上訴人給付，案經臺
    灣臺北地方檢察署檢察官認定其涉犯業務侵占等罪嫌，以10
    8年度偵字第15470號起訴書提起公訴（見原審卷第215-230
    頁），並經原法院刑事庭以108年度金重訴字第25號受理在
    案，固堪認其對上訴人確有不法侵害行為；惟上訴人並未證
    明被上訴人就陳玉玲之侵害行為有何參與、造意、幫助之情
    事，自難以陳玉玲侵占之款項匯入郭蓁兆之帳戶或繳納元兆
    公司之稅款，即認被上訴人對於上訴人亦有侵害行為。且郭
    蓁兆辯稱：陳玉玲佯稱其客戶常有資金需求，願以高額利息
    向伊短期融資，並以自己名義開立票面金額4,000,000元之
    支票1紙，取信於伊，致伊陷於錯誤，於107年8月13日起至1
    08年1月17日間陸續支用元兆公司之存款帳戶及自己之存款
    帳戶匯款如附表二所示共17,836,500元予陳玉玲等語，業據
    其提出其與陳玉玲間LINE對話截圖、匯款紀錄表、各存款帳
    戶交易明細為證（見原審卷第149-158、347-356頁）；依上
    訴人所提出陳玉玲對郭蓁兆之刑事告訴狀，陳玉玲亦自述與
    郭蓁兆間有借貸關係，其所製作之放款一覽表，並可見如附
    表一所示款項確係用以清償其對郭蓁兆所負之借款債務，且
    其向郭蓁兆所借之款項仍未清償完畢等情（見本院卷第131-
    135頁），堪認郭蓁兆與陳玉玲間確有消費借貸關係存在，
    自得基於消費借貸契約受領陳玉玲返還之款項。雖上訴人主
    張郭蓁兆對陳玉玲收取重利，並為了討債而對陳玉玲為傷害
    及妨害自由之犯行，及派人持BB槍射擊陳玉玲之女兒，不具
    有保有利益之正當性云云，然此均為郭蓁兆所否認，且陳玉
    玲對郭蓁兆提出重利、傷害、妨害自由及違反組織犯罪條例
    之刑事告訴，均經臺灣士林地方檢察署（下稱士林地檢署）
    108年度偵字第12932號、第13462號為不起訴處分確定，有
    上開不起訴處分書及士林地檢署函在卷可查（見本院卷第23
    7-251、281頁）；另觀諸陳玉玲與郭蓁兆之Line對話截圖，
    確可見陳玉玲主動提出高額利率請求郭蓁兆短期放款之情（
    見原審卷第154、156頁），郭蓁兆以陳玉玲當時已週轉不靈
    ，仍繼續向伊詐取借款為由，對陳玉玲提出告訴，案經士林
    地檢署檢察官認定涉犯詐欺取財罪嫌，以109年度偵字第139
    0號、第1391號起訴書提起公訴（見原審卷第411-425頁），
    則郭蓁兆辯稱伊亦為受害人等語，並非全然無據。況修正前
    民法第205條僅規定約定利率超過週年20%者，債權人對於超
    過部份之利息無請求權，則債務人就超過部份之利息任意給
    付，經債權人受領時，自不得謂係不當得利請求返還（最高
    法院29年渝上字第1306號判例意旨參照），且債務人對於借
    款本金17,836,500元負有償還之責，亦不得謂郭蓁兆取得附
    表一所示款項係不當得利而無保有該利益之正當性。
  ㈣另上訴人自承陳玉玲同時受元兆公司委任處理該公司會計事
    務；而陳玉玲曾於107年11月15日將元兆公司營業稅繳款書
    傳予郭蓁兆確認後，郭蓁兆即回以「匯過去了」，陳玉玲問
    「你匯事務所喔」，郭蓁兆則回以「嗯嗯」，有上開陳玉玲
    與郭蓁兆間LINE對話截圖在卷可佐（見原審卷第154頁），
    可見元兆公司確曾委託陳玉玲申報繳納營業稅，且已將稅款
    交予陳玉玲；雖陳玉玲事後係以上訴人之存款繳納該稅款，
    惟元兆公司係本於其交付金錢委任陳玉玲代付稅款之原因，
    而享有清償稅負之利益，自難認其無保有該款項之正當性。
  ㈤綜上所述，郭蓁兆受領陳玉玲給付如附表一所示款項共5,029
    ,000元，以及元兆公司受領陳玉玲所給付代繳營業稅41,095
    元之利益，係本於其等與陳玉玲間借貸及委任關係而受領，
    雖該等金錢係陳玉玲擅自挪用上訴人存款而來，惟因上訴人
    未能舉證證明被上訴人有何侵害行為，且無保有該款項之利
    益，上訴人對於被上訴人仍不得主張係不當得利而請求返還
    。是以，上訴人依民法第179條規定，請求被上訴人返還所
    受領之利益，並無理由。
五、元兆公司是否應負民法第184條第1項後段、第188條第1項之
    損害賠償責任？
　㈠按因故意或過失，不法侵害他人之權利者，負損害賠償責任
    。故意以背於善良風俗之方法，加損害於他人者亦同。受僱
    人因執行職務，不法侵害他人之權利者，由僱用人與行為人
    連帶負損害賠償責任，民法第184條第1項、第188條第1項前
    段分別定有明文。惟按僱用人藉使用受僱人而擴張其活動範
    圍，並享受其利益。就受僱人執行職務之範圍，或所執行者
    適法與否，恆非與其交易之第三人所能分辨，為保護交易之
    安全，如受僱人之行為在客觀上具備執行職務之外觀，而侵
    害第三人之權利時，僱用人固應依民法第188條第1項規定與
    受僱人負連帶賠償責任。然若於客觀上並不具備受僱人執行
    職務之外觀，或係受僱人個人之犯罪行為而與執行職務無關
    ，自無命僱用人負賠償責任之理（最高法院98年度台上字第
    763號判決意旨參照）。
　㈡查陳玉玲固同為上訴人及元兆公司處理會計事務，惟本件陳
    玉玲在為上訴人處理會計事務時，將上訴人之存款由持有易
    為所有，挪用該存款繳納元兆公司之稅款以為侵占，陳玉玲
    此侵占存款之不法行為，顯係利用執行上訴人職務上之機會
    所為，實難認上訴人為民法第188條第1項規定所欲保護之交
    易第三人，且陳玉玲挪用上訴人存款之行為，並無證據可認
    係出於元兆公司或其負責人指示所為，陳玉玲僅將其侵占上
    訴人之款項，部分供己所用，部分用以完成元兆公司委任之
    事務，其行為並不具備執行元兆公司職務之外觀，元兆公司
    自不負該條文所定之僱用人責任。是以，上訴人主張元兆公
    司應依民法第184條第1項後段、第188條第1項規定，就陳玉
    玲挪用41,095元之侵權行為負連帶損害賠償責任，應無足取
    。
六、綜上所述，上訴人依民法第179條規定，請求郭蓁兆給付5,0
    29,000元及法定遲延利息，另依民法第179條、第184條第1
    項後段、第188條第1項規定，請求元兆公司給付41,095元及
    法定遲延利息，均無理由，不應准許。原審為上訴人敗訴之
    判決，並駁回其假執行之聲請，並無不合。上訴論旨指摘原
    判決不當，求予廢棄改判，為無理由，應駁回其上訴。
七、本件事證已臻明確，兩造其餘之攻擊或防禦方法及所用之證
    據，經本院斟酌後，認為均不足以影響本判決之結果，爰不
    逐一論列，附此敘明。
八、據上論結，本件上訴為無理由，依民事訴訟法第449條第1項
    、第78條，判決如主文。
中　　華　　民　　國　　110 　年　　9 　　月　　29　　日
                  民事第十三庭  
                      審判長法  官  邱景芬
                            法  官  邱蓮華
                            法  官  林純如
正本係照原本作成。
如不服本判決，應於收受送達後20日內向本院提出上訴書狀，其
未表明上訴理由者，應於提出上訴後20日內向本院補提理由書狀
（均須按他造當事人之人數附繕本）上訴時應提出委任律師或具
有律師資格之人之委任狀；委任有律師資格者，另應附具律師資
格證書及釋明委任人與受任人有民事訴訟法第466 條之1第1項但
書或第2項所定關係之釋明文書影本。如委任律師提起上訴者，
應一併繳納上訴審裁判費。
中　　華　　民　　國　　110 　年　　9 　　月　　29　　日
　　　　　　　　　　　　　  書記官  王靜怡
　　　　　　　　　　　　　
附表一：
編號 匯款日期 金額（新臺幣）     備    註  1 107年8月31日   974,000元 見原審卷第22頁匯出匯款憑證 匯款名義人為上訴人  2 107年11月13日 1,885,000元 見原審卷第25頁匯出匯款憑證 匯款名義人為陳玉玲  3 107年12月17日 1,385,000元 見原審卷第31頁匯出匯款憑證 匯款名義人為陳玉玲  4 108年1月15日   785,000元 見原審卷第37頁存款憑證      合    計  5,029,000元